臺灣高雄地方法院民事判決　　　　　 　93年度家訴字第117號
原　　　告　乙○○
訴訟代理人　黃建雄　律師
　　　　　　江順雄　律師
　　　　　　黃進祥　律師
被　　　告　甲○○
　　　　　　　　　　現應受送.
上當事人間請求確認婚姻關係不存在事件，本院判決如下：
    主    文
確認原告與被告間之婚姻無效。
訴訟費用由被告負擔。
    事實理由
一、被告經合法通知，未於言詞辯論期日到場，核無民事訴訟法
    第386條各款所列情形，爰依原告之聲請，由其一造辯論而
    為判決。
二、原告起訴主張：伊係有中度視障之人，明知並無結婚之真意
    而為貪圖新臺幣（下同）2、3 萬元之不法利益，經由訴外人
    即人蛇集團黃懷明、張玉虎等人之居間介紹，擔任與被告辦
    理假結婚之人頭，俾使被告得藉結婚探親之名義來臺非法工
    作，旋於民國87年12月14日前往中國大陸福建省福州市，與
    被告辦理假結婚公證及登記，俟取得相關結婚文件返臺後，
    又持上開文件至財團法人海峽交流基金會辦理認證手續，並
    進而至高雄市政府苓雅區戶政事務所辦理與被告假結婚之戶
    進入臺灣地區旅行證申請書、保證書，持向內政部警政署入
    出境管理局申請辦理被告之入境事宜，使被告得於88年2月
    25日據而非法進入臺灣地區非法工作。原告前開共同使大陸
    地區人民非法進入臺灣地區及偽造文書等刑事犯行，業據臺
    灣臺南地方法院於90年11月30日以89年度訴字第38號刑事判
    決判處有期徒刑5月，如易科罰金，以900元折算1日確定（
    已於91年8月20日易科罰金執行完畢）在案。兩造前開雖有
    結婚公證、登記並為
    ，兩造間所為結婚登記僅係形式，其所成立之婚姻應屬無效
    。為此，爰提起本件訴訟，並聲明求為判決如主文所示等語
    而被告則經合法通知，未於言詞辯論期日到場，亦未提出書
    狀作何聲明或陳述。
三、按民事訴訟法第568條第1項所定婚姻無效之訴與確認婚姻成
    立或不成立之訴，兩者不同；所謂確認婚姻不成立之訴，係
    主張無結婚之事實，而有婚姻之形式，至於婚姻無效之訴，
    則係主張有結婚之事實而其結婚行為無效而言，此有最高法
    院86年度台上字第483號判決意旨足資參照。查原告主張兩
    造已依大陸地區婚姻法之規定辦理結婚登記，並取得結婚證
    ，復在我國為
    上推定，惟雙方實無締結婚姻之合意，兩造婚姻之締結僅為
    使被告得藉此來臺非法打工等情，參諸最高法院前揭判決意
    旨，自屬雖有結婚事實，但無結婚真意之婚姻無效問題，應
    依民事訴訟法第568條第1項規定提起確認婚姻無效之訴，核
    先敘明。
四、次按結婚或兩願離婚之方式及其他要件，依行為地之規定，
    臺灣地區與大陸地區人民關係條例第52條第1項定有明文。
    本件被告為大陸地區人民，原告為臺灣地區人民，兩造於大
    陸地區福建省福州市依據大陸婚姻法第7條之規定，向婚姻
    登記機關即福建省福州市為結婚登記，有原告所提大陸地區
    福建省福州市公證處（98）榕公證內民字第4106號結婚證明
    書影本一紙在卷可稽，是兩造之結婚行為地即為大陸地區福
    建省福州市，揆諸前開法律規定，本件兩造結婚是否合法有
    效，自應適用行為地即大陸地區之法律。經查：
　(一)中華人民共和國婚姻法第8條固規定：「要求結婚的男女雙
    方必須親自到婚姻登記機關進行結婚登記。符合本法規定的
    ，予以登記，發給結婚證。取得結婚證，即確立夫妻關係。
    未辦理結婚登記的，應當補辦登記」，然而同法第5條亦規
    定：「結婚必須男女雙方完全自願，不許任何一方對他方加
    以強迫或任何第三者加以干涉」，又中華人民共和國民法通
    則第58條第1項第4款、第7款及同條第2項亦規定，惡意串通
    ，損害國家、集體或者第三人利益之民事行為，或以合法形
    式蓋非法目的的民事行為均屬無效，且該無效的民事行為，
    從行為開始起就沒有法律約束力。另「申請婚姻登記的當事
    人不符合中華人民共和國婚姻法規定的婚姻登記條件，弄虛
    作、騙取婚姻登記的，婚姻登記管理機關應當撤銷婚姻登記
    」、「無效或被撤銷的婚姻，自始無效」，大陸居民與臺灣
    第12條亦有明定。是以，關於結婚之身分行為，依行為地法
    即大陸地區法律之規定，雙方縱使已依上開中華人民共和國
    婚姻法第８條之規定辦理結婚登記，並取得結婚證，確立其
    間之夫妻關係，然該結婚之身分行為仍須在結婚之雙方當事
　　人間均具有真實之結婚意思表示時，始為合法有效，否則若
  　有意思表示不自由（即上開婚姻法第５條）、惡意串通（即
    上開民法通則第58條第4款）、合法掩飾非法（即上開民法
    通則第58條第7款）、作虛弄假（即上開婚姻登記管理暫行
    辦法第13條）等情形，其所表彰結婚之意思表示之民事行為
    均屬無效，基於該無效之意思表示所締結之婚姻亦屬自始無
    效之婚姻。
　(二)本件原告主張其僅係擔任與被告假結婚之人頭，俾使被告得
    結婚探親之名義來臺非法打工，所涉共同使大陸地區人民非
    法進入臺灣地區及偽造文書等刑事犯行業已接受裁判，其與
　　被告間確無婚姻之真意等情，業據其到庭陳述綦詳，並據其
  　提出福建省福州市公證處結婚證明書、財團法人海峽交流基
    金會證明、結婚登記申請書、灣臺南地方法院89年度訴字第
　　38號刑事判決書等影本各1件為證，核與本院依職權向內政
    部警政署入出境管理局查詢結果，兩造確有於87年12月14日
    在中國大陸福建省福州市公證處登記結婚，及原告確有為被
  　告申請入境來臺，被告復有於88年2月25日入境，然已於88
    年6月10遭強制遣送出境等情相節，有內政部警政署入出境
    管理局93年8月2日境信伶字第09310389470號函及函附之被
    告出入境查詢電腦資料、大陸地區人民進入臺灣地區旅行證
    申請書、保證書、中華民國臺灣地區（補出）境申請書等各
    一件可參，復經本院依職權查詢被告確經臺灣臺南地方法院
    以共同使大陸地區人民非法進入臺灣地區及偽造文書等事實
    為由判處有期徒刑5月，如易科罰金，以900元折算一日確定
    ，有臺灣高等法院被告全國前案紀錄表一份附卷足憑。而被
    告則經合法通知，未於言詞辯論期日到庭，亦未提出書狀作
    何聲明或陳述，應堪信原告前開主張之事實為真實。
　(三)綜上所述，本件兩造間既無締結婚姻之真意，僅係為使被告
    能順利來臺打工而為結婚之虛偽意思表示，自該當於前揭大
 　 陸地區法令所稱「惡意串通」、「以合法掩飾非法」、「弄
　　虛作假」之行為，兩造締結婚姻之行為即屬自始無效。惟兩
  　造間因
    害之危險存在，且此法律關係之基礎事實所生之法律狀態得
　　以確認判決之方式除去，足認原告有即受確認判決之法律上
  　利益。從而原告訴請確認兩造間婚姻無效，為有理由，應予
    准許。
五、據上論結，本件原告之訴為有理由，依民事訴訟法第385條
    第1項前段、第78條規定，判決如主文。
中　　華　　民　　國　　94　　年　　3 　　月　　29　　日
                  家事法庭法　官　柯盛益
右為正本，係照原本作成。
如不服本判決，應於送達後20日內，向本院提出上訴狀。
中　　華　　民　　國　　94　　年　　3 　　月　　29　　日
                          書記官　鄭裕一
